【裁判字號】    99,交聲,546
【裁判日期】    990423
【裁判案由】    交管條例聲異
【裁判全文】
臺灣板橋地方法院交通事件裁定         99年度交聲字第546號
原處分機關  臺北市交通事件裁決所
異  議  人
即受處分人  甲○○
上列異議人即受處分人因違反道路交通管理處罰條例案件，對於
臺北市交通事件裁決所於民國99年2 月23日以北市裁罰字第裁22
-AEX673452號所為之處分（原舉發案號：臺北市政府警察局文山
第二分局北市警交字第AEX673452 號）聲明異議，本院裁定如下
：
    主  文
原處分關於甲○○不服從交通勤務警察或依法令執行交通指揮、
稽查任務人員之指揮，罰鍰新臺幣玖佰元並記違規點數壹點之處
分撤銷。
前開撤銷部分甲○○不罰。
    理  由
一、原處分意旨略以：異議人即受處分人甲○○於民國（下同）
    98年11月1 日下午5 時15分許，駕駛車牌號碼8D-411號營業
    小客車，行經臺北市○○街177 巷口，因「駕駛人未繫安全
    帶行駛」（此部分業經異議人撤回異議）及「不服從交通警
    察稽查（拒絕出示證件）」之違規行為，經臺北市政府警察
    局文山第二分局執勤警員當場攔停後，嗣後以北市警交字第
    AEX673452 號舉發違反道路交通管理事件通知單（下稱舉發
    通知單）製單逕行舉發，異議人向原處分機關陳述意見，原
    處分機關於99年2 月23日以北市裁罰字第裁22-AEX673452號
    違反道路交通管理事件裁決書（下稱裁決書），依道路交通
    管理處罰條例第31條第1 項、第60條第2 項第1 款、第63條
    第1 項之規定，分別裁處異議人罰鍰新臺幣（下同）1 千5
    百元、9 百元，並記違規點數1 點。
二、異議意旨略以：異議人於98年11月1 日下午5 時許，搭載兩
    位友人至臺北市○○街177 巷口，欲至該處等待朋友一同前
    往臺北縣中和市，此時一位警員由異議人車後出現，並停在
    異議人右前方處，要求異議人下車，此時警員卻詢問異議人
    為何在該處停車，又為何未繫安全帶，異議人遂向警員陳述
    停車事由，此時警員已拿出錄音機錄音，卻未說明來意為何
    ，僅要求異議人出示證件，異議人因認無何違規行為，亦認
    警員不會記載異議人有何違規情事，異議人為維護自身權利
    而未出示證件，警員匆忙錄音後，未向異議人說明來意或勸
    導異議人，即又匆忙離去，異議人根本不清楚警員此舉何意
    ，卻被開立違規罰單，爰為此聲明異議云云。
三、按汽車駕駛人，駕駛汽車有不服從交通勤務警察或依法令執
    行交通指揮、稽查任務人員之指揮或稽查，而道路交通管理
    處罰條例第二章各條無處罰之規定者，處9 百元以上1 千8
    百元以下罰鍰；汽車駕駛人有第60條第2 項第1 款情形者，
    除依原條款處罰鍰外，記違規點數1 點，道路交通管理處罰
    條例第60條第2 項第1 款、第63條第1 項第1 款分別定有明
    文。
四、經查：
（一）本件原處分機關係以異議人即受處分人甲○○於98年11月
      1 日下午5 時15分許，駕駛車牌號碼8D-411號營業小客車
      ，行經臺北市○○街177 巷口時，因「汽車行駛於一般道
      路上汽車駕駛人未繫安全帶」及「不服從交通勤務警察或
      依法令執行交通指揮、稽查任務人員之指揮」之違規行為
      ，為臺北市政府警察局文山第二分局執勤警員當場攔停後
      ，嗣後以異議人違反道路交通管理處罰條例第31條第1 項
      、第60條第2 項第1 款、第63條第1 項第1 款之規定，以
      臺北市政府警察局文山第二分局AEX673452 號舉發通知單
      逕行舉發，異議人於應到案日期前向原處分機關陳述意見
      ，原處分機關於99年2 月23日以北市裁罰字第裁22-AEX67
      3452號裁決書，依道路交通管理處罰條例第31條第1 項、
      第60條第2 項第1 款及違反道路交通管理事件統一裁罰基
      準表之規定，分別裁處異議人罰鍰1 千5 百元、9 百元，
      並依同條例第63條第1 項第1 款（裁決書漏引第1 款）之
      規定，記違規點數1 點等情，此有上開舉發通知單、裁決
      書各1 紙、臺北市交通事件裁決所交通違規案件陳述書2
      紙附卷可按。經查：
  (1)、異議人就本件經舉發「汽車行駛於一般道路上汽車駕駛人
      未繫安全帶」之違規行為，而經原處分機關裁決罰鍰1 千
      5 百元部分，業於本院訊問中表明對此部分之裁決沒有意
      見，且沒有要異議（見本院99年3 月23日訊問筆錄第4 頁
      ），此亦經本院向異議人再次確認，有本院辦理刑事案件
      電話紀錄查詢表1 紙在卷可憑，是此部分既經異議人撤回
      異議，本院爰不就此部分之裁決處分併予審酌，合先敘明
      。
  (2)、另就異議人經裁決「不服從交通勤務警察或依法令執行交
      通指揮、稽查任務人員之指揮」之處分部分，異議人雖以
      前詞置辯，惟查，異議人確於前開時、地有前揭之違規事
      實，業據證人即本件執勤舉發之警員乙○○於本院訊問時
      具結證述屬實，其證稱：「當事人他是從興隆路左轉景華
      街，我是在景華街跟仙岩路口發現他未繫安全帶，我馬上
      迴轉到景華街177 巷口，追他到177 巷口，將他攔下，並
      告知申訴人先生你未繫安全帶，他下車，並請求我不要開
      他的單子，我請他出示證件，他就是不出示證件」、「因
      為他拒絕出示證件，我已經告知他三次，他都不出示」、
      「（問：你是叫他拿出駕照、行照？）對，他一直說不要
      開、不要開，拜託，我在等人」、「從警30年，我跟他無
      冤無仇，我不可能冤枉他，我一直要他出示證件，他一直
      說拜託不要開，我為了執法公正，才會回去毅然的開單。
      」等語明確（見本院同上日期訊問筆錄第2 至3 頁）。
  (3)、按交通案件所需之舉證狀態均稍縱即逝，除有恰好為警員
      拍照存證外，事後均無法還原現場狀態，故於用路人違規
      當時現場之執勤警員自屬交通案件之重要證人。再參酌警
      員執行公務時，本身即受有行政懲處責任之監督，其到庭
      具結作證，更係以刑事責任擔保其證言之真實性，本件舉
      發警員既已到庭證述如上，證人與異議人間亦無任何嫌隙
      ，當不至甘冒涉犯偽證罪之風險，僅為罰鍰處分即蓄意構
      陷異議人。且觀諸證人之證詞，證人就攔停過程記憶清晰
      ，並能連續清楚陳述，且其前後並無矛盾之處，是證人上
      開證言，查無顯著瑕疵或與事實不符之處，亦無任何證據
      足資懷疑證人乙○○有何捏造事實之不法情事，是證人所
      為之上開證詞應值採信。是異議人確有前揭違規行為，應
      堪認定。
（二）又異議人固確有上開「不服從交通勤務警察或依法令執行
      交通指揮、稽查任務人員之指揮」之違規行為，惟按道路
      交通管理處罰條例第7 條之2 第1 項規定：「汽車駕駛人
      之行為有下列情形之一，當場不能或不宜攔截製單舉發者
      ，得逕行舉發：一、闖紅燈或平交道。二、搶越行人穿越
      道。三、在道路收費停車處所停車，不依規定繳費。四、
      不服指揮稽查而逃逸，或聞消防車、救護車、警備車、工
      程救險車之警號不立即避讓。五、違規停車或搶越行人穿
      越道，經各級學校交通服務隊現場導護人員簽證檢舉。六
      、行經設有收費站、地磅之道路，不依規定停車繳費或過
      磅。七、經以科學儀器取得證據資料證明其行為違規」。
      該條立法意旨係立法者對於第1 項第1 至第6 款所定特定
      之道路違規行為，因考量其發生往往係在瞬間，或係由交
      通警察執行勤務時恰巧目睹，事實上不便立刻以攝影、錄
      影器材取證，且該等違規事實由人之感官即可充分判定，
      非必以科學儀器始能偵測得知；至如超速或酒醉駕車等人
      之感官不當然即可判定之違規行為，或其他非屬上開列舉
      範圍內之違規行為，乃規定於同條第1 項第7 款需科學儀
      器採證始能逕行舉發，以保障舉發行為之正確性及憑信性
      。是以如非道路交通管理處罰條例第7 條之2 第1 項第1
      至6 款所列舉之情形，又無同條項第7 款所列以科學儀器
      取得之證據資料，因無從推定員警之舉發為真正，即不得
      逕行舉發之。又查上開道路交通管理處罰條例第7 條之2
      第1 項第4 款所規定之「不服指揮稽查而逃逸」，其得逕
      行舉發之情形，非僅著重於「不服稽查指揮」之行為，尚
      需有「逃逸」之要件，即行為人客觀上除不服指揮稽查外
      ，另有當場駕車駛離現場之行為，方得為逕行舉發。經查
      ：
  (1)、本件異議人確有「不服從交通勤務警察或依法令執行交通
      指揮、稽查任務人員之指揮」之違規等情，業如前述，此
      固足認異議人確有上開違規行為，惟證人乙○○於本院訊
      問時具結證稱：「因為當時下班尖峰時間車輛很多，而且
      很多人在圍看，我告知他先生如果你不出示證件，我還是
      可以依照道路交通管理處罰條例第60條，以申訴人不服從
      交通勤務警察指揮不出示證件，加罰900 元，他拒絕之後
      我拿出筆把他的車號寫在我的筆記本上，因為當時他是臺
      灣大車隊的車，為了記載他的車子的特徵，我就寫下臺灣
      大車隊，回去隊上以後，將他的車籍輸入電腦裡面查看他
      的地址，就依地址告發」、「（問：你現場錄音是否有留
      著？）我是有錄音，但是沒有電，所以錄到一半，因為我
      們出去四個小時都開著機子，不知道沒有電」等語（見本
      院同上日期訊問筆錄第2 、4 頁），經核與異議人於本院
      訊問時陳稱本件執勤警員乙○○於攔停異議人後，要求異
      議人出示證件，異議人未出示證件，警員遂於錄音錄完後
      就走了等語（見本院同上日期訊問筆錄第1 、3 至4 頁）
      大致相符。是以，本件執勤警員既於異議人違規當時已攔
      停異議人，卻未於攔停異議人時予以當場舉發，僅告知異
      議人可能處罰其不出示證件之不服從交通勤務警察指揮之
      違規行為，又無何以固定或非固定式之科學儀器取得之證
      據資料，卻於事後返回警局時，始查詢異議人資料而予以
      逕行舉發。然異議人上開「不服從交通勤務警察或依法令
      執行交通指揮、稽查任務人員之指揮」之違規行為，既無
      「逃逸」之情，即非屬道路交通管理處罰條例第7 條之2
      第1款 至第7 款所列得予逕行舉發之範圍，與逕行舉發之
      要件不符，顯見警員乙○○逕行舉發異議人有上開不服交
      通勤務警察指揮稽查之違規行為之程序，於法尚有未合。
  (2)、次按舉發程序區分為當場舉發及逕行舉發，當場舉發係指
      當場查獲違規人之情形，此時舉發通知單應填記駕駛人或
      行為人姓名、性別、出生年月日、地址、身分證統一編號
      及車主姓名、地址、車牌號碼、車輛種類，且被查獲之駕
      駛人或行為人為受處分人時，應於填記通知單後將通知聯
      交付該駕駛人或行為人簽名或蓋章收受之，違反道路交通
      管理事件統一裁罰基準及處理細則第11條第1 項第1 款定
      有明文；逕行舉發則指並未當場查獲違規人，而係以目視
      或科學儀器查獲汽車或駕駛人違規之情形，此時舉發通知
      單之填記方式，應按已查明之資料填註車牌號碼、車輛種
      類、車主姓名及地址，並於通知單上方空白處加註逕行舉
      發之文字後，由舉發機關送達被通知人，違反道路交通管
      理事件統一裁罰基準及處理細則第11條第1 項第4 款亦有
      明定。本件執勤警員雖於攔停異議人違規當時，因異議人
      不出示證件致無法立即於舉發通知單上填記行為人姓名、
      性別、地址等相關資料，然證人即本件執勤警員乙○○於
      攔停異議人後，待回到警局，將異議人車籍輸入電腦即查
      知其地址等情，業已證述如上；又觀諸上開舉發通知單，
      於駕駛人姓名欄係記載「臺灣大車隊、逕行舉發」，於車
      主姓名欄係記載「甲○○」，由此可知，縱使異議人未告
      知執勤警員所駕駛車輛及其本人之相關資料，然此並非執
      勤警員所無法查知之事項，依證人乙○○上開證詞，本件
      執勤警員既於目睹異議人有駕車未繫安全帶之違規情事時
      ，將異議人攔停，且有餘裕多次請異議人出示證件，並將
      車號登錄於筆記本上，又載明其所駕駛車輛係「臺灣大車
      隊」之特徵，自可於當場以電話或其他方式向警局查詢異
      議人之相關車籍資料，而當場填具舉發通知單，其顯難認
      無當場不能或不宜攔截製單舉發之情，而與道路交通管理
      處罰條例第7 條之2 所規定之「當場不能或不宜攔截製單
      舉發者」之逕行舉發要件相迥。從而，本件執勤警員既當
      場查獲異議人有上開違規之情形，自應依當場舉發之程序
      填製舉發通知單後，當場將通知聯交付異議人簽名或蓋章
      收受之，惟執勤警員既未依當場舉發程序為之，則其就異
      議人上開「不服交通勤務警察指揮稽查」違規行為所為逕
      行舉發程序，自難認為合法（參照臺灣高等法院96年度交
      抗字第783 號、97年度交抗字第122 號、99年度交抗字第
      597 、598 號裁定意旨）。
五、綜上所述，本件異議人確有不服從交通勤務警察依法令執行
    交通指揮、稽查任務人員之指揮之違規行為，然因非屬得予
    逕行舉發之範圍，本件執勤警員就上開違規所為逕行舉發程
    序，顯有瑕疵。本件舉發既有上述瑕疵，原處分機關未予詳
    查，仍遽對異議人為前開裁決，於法即有未合。本件異議雖
    無理由，惟原處分既有上開可議之處，爰裁定將原處分關於
    「不服從交通勤務警察或依法令執行交通指揮、稽查任務人
    員之指揮」之處分撤銷，此部分並改諭知異議人不罰。
據上論斷，應依道路交通案件處理辦法第20條前段，裁定如主文
。
中    華    民    國    99    年    4     月    23    日
                  交通法庭    法  官  吳幸娥
以上正本證明與原本無異
如不服本裁定應於送達後5日內向本院提出抗告狀
                                書記官  黃頌棻
中    華    民    國    99    年    4     月    23    日

司法院資訊處製作；財團法人民間司法改革基金會備份。
